【裁判字號】    90,重訴,216
【裁判日期】    900727
【裁判案由】    損害賠償
【裁判全文】
臺灣臺中地方法院民事判決  九十年度重訴字第二一六號
    原      告  丙○○
    被      告  丁○○
                乙○○
    訴訟代理人  江進豊
右當事人間請求損害賠償事件，本院判決如左：
    主      文
被告丁○○應將坐落台中縣潭子鄉○○段五二八地號土地以台中縣雅潭地政事務所民
國八十八年七月十五日登記、收件文號八八年０四雅登資字第０二四０一０號所為之
所有權登記予以塗銷。
被告徐松祺應將坐落台中縣潭子鄉○○段二六七－五地號土地，及其上建號台中縣潭
子鄉○○段第九九二號建物（門牌號碼為台中縣潭子鄉○○路○段二五八巷十二號）
，以台中縣雅潭地政事務所民國八十八年七月十五日登記、收件文號八八年０四雅登
資字第０二四０二０號所為之所有權登記予以塗銷。
訴訟費用由被告負擔。
    事      實
甲、原告方面：
一、聲明：如主文所示。
二、陳述：
（一）訴外人甲○○與原告原為夫妻關係（業經本院於民國九十年一月二十九日以八
      十九年度婚字第三四０號判決離婚），因訴外人甲○○於八十七年二月起持續
      與訴外人陳佩玲有婚外情，並於八十八年二月十日離家出走與陳佩玲在外同居
      ，原告於同年六月十六日凌晨會同台中市警局公益派出所員警查獲，並提出告
      訴及民事損害賠償後，並經本院於八十九年一月二十日以八十八年度訴字第三
      六一九號民事判決命訴外人甲○○、陳佩玲應連帶給付原告新台幣（下同）九
      十萬元，訴外人甲○○為免原告訴請分配財產，竟將其前於八十七年四月間所
      購買之台中縣潭子鄉○○段五二八號土地（下稱第五二八地號土地），及八十
      八年六月間所購買之台中縣潭子鄉○○段二六七－五號土地及其上同地段九九
      二號建物（即門牌號碼為台中縣潭子鄉○○路○段二五八巷十二號房屋，下稱
      第二六七－五地號土地及建物），分別於八十八年七月十四日以偽造文書而為
      假買賣之手段，將系爭第五二八地號土地辦理所有權移轉登記予被告丁○○所
      有，系爭第二六七－五地號土地及建物則辦理所有權移轉登記予被告徐松祺所
      有，嗣經原告以被告與訴外人甲○○涉犯偽造文書罪嫌提出告訴由台灣台中地
      方法院檢察署檢察官起訴後，已經本院以八十九年度訴字第一０三九號、台灣
      高等法院台中分院以八十九年度上訴字第一九七四號刑事判決判處被告二人各
      有期徒刑四月，如易科罰金，均以三百元折算一日，訴外人甲○○則遭判處有
      期徒刑六月，如易科罰金，以三百元折算確定在案。
（二）訴外人甲○○係因與訴外人陳佩玲通姦，經原告就其通姦行為提出告訴並請求
      民事損害賠償，為免原告訴請分配財產才故意與被告丁○○、徐松祺共同虛偽
      買賣，而為上開使公務員登載不實之偽造文書行為，顯已侵害原告之債權，爰
      依民法第一百八十四條、民法第一百八十五條、第二百十三條本於侵權行為法
      律關係請求被告丁○○、徐松祺塗銷所有權登記，並爰引民法第二百四十二條
      代位訴外人甲○○請求被告丁○○、徐松祺依民法第七百六十七條、民法第一
      百一十三條塗銷所有權登記，為此提起本件訴訟。
三、證據：提出土地、建物登記謄本影本三份，本院八十九年度婚字第三四０號、八
    十八年度訴字第三六一九號民事判決書、台灣高等法院台中分院八十九年度上訴
    字第一九七四號刑事判決書等影本各一份。
乙、被告方面：
一、聲明：駁回原告之訴。
二、陳述：對刑事判決結果無意見，但不願將系爭第五二八號土地與系爭第二六七－
    五地號土地、建物之所有權移轉登記一起塗銷。
丙、本院依職權調閱八十九年度訴字第一０三九號刑事歷審案卷。
    理      由
一、原告主張與訴外人甲○○前有夫妻關係，系爭第五二八地號土地及系爭第二六七
    －五地號土地、建物原本為訴外人甲○○所有，因訴外人甲○○與訴外人陳珮玲
    通姦，於八十八年六月十六日凌晨為原告報警查獲，並提出告訴及請求民事損害
    賠償，經本院於八十九年一月二十日以八十八年度訴字第三六一九號判決訴外人
    甲○○、陳佩玲應連帶給付原告九十萬元確定後，訴外人甲○○為免原告訴請分
    配財產，即基於概括犯意而與被告二人共同本諸犯意之聯絡，明知渠等間並沒有
    買賣不動產之事實，猶於八十八年七月十四日利用不知情之簡姓代書向台中縣雅
    潭地政事務所申請不動產買賣所有權移轉登記，由台中縣雅潭地政事務所於八十
    八年七月十五日依收件文號八八年０四雅登資字第０二四０一０號而將訴外人甲○○所有之系爭第五二八地號土地移轉登記為被告丁○○所有，另依同年月日之
    收件文號八八年０四雅登資字第０二四０二０號而將系爭第二六七之五地號土地
    、建物則移轉登記為被告徐松祺所有，被告二人與訴外人甲○○共同使該地政事
    務所不知情之承辦人員於同年月十五日將前開不實之事項，登載於職務上所掌之
    土地登記簿等公文書，足以生損害於原告及地政機關地政管理之正確性，所犯刑
    法第二百十四條偽造文書罪之行為且經本院以八十九年度訴字第一０三九號、台
    灣高等法院台中分院以八十九年度上訴字第一九七四號刑事判決判處被告二人各
    有期徒刑四月，如易科罰金，均以三百元折算一日確定在案之事實，業據其提出
    提出土地、建物登記謄本影本三份，本院八十九年度婚字第三四０號、八十八年
    度訴字第三六一九號民事判決書及上開刑事判決書影本各一份為證，並經本院依
    職權調閱該刑事案卷屬實，被告對此亦不爭執，自堪信原告之主張為真實。
二、按因故意或過失，不法侵害他人之權利者，負損害賠償責任；故意以背於善良風
    俗之方法，加損害於他人者亦同，民法第一百八十四條第一項定有明文。本件被
    告與訴外人甲○○間，故意以前述偽造文書之行為而將系爭第五二八號土地所有
    權移轉登記為被告丁○○、將第二六七－五地號土地、建物所有權移轉登記與被
    告乙○○，目的且均係為訴外人甲○○脫免對原告應負且經判決確定之九十萬元
    損害賠償債務之追償，已如前述，自堪認其等係以故意背於善良風俗之方法，使
    原告對訴外人甲○○之債權受償困難，足以損害原告對訴外人甲○○行使債權之
    法律上利益，揆諸前揭規定意旨，被告二人對原告自應依民法第一百八十四條後
    段規定，對原告負侵權行為損害賠償責任；進而，按負損害賠償責任者，除法律
    另有規定或契約另有訂定外，應回復他方損害發生前之原狀，民法第二百一十三
    條第一項亦有明文，是本件原告基於被告二人應負之侵權行為損害賠償責任，而
    請求被告二人回復損害發生前之原狀，亦即被告丁○○應將前述系爭第五二八號
    土地之所有權移轉登記，被告乙○○應將前述系爭第二六七－五地號土地、建物
    所有權移轉登記均塗銷，尚為有據。
三、至於原告另謂亦得代位訴外人甲○○請求被告丁○○、徐松祺依民法第七百六十
    七條、民法第一百一十三條塗銷上開所有權登記之部分，其代位訴外人甲○○為
    請求者均係另依據民法第七百六十七條所有物返還請求權，或民法第一百一十三
    條無效法律行為之回負原狀或損害賠償責任之規定，則與本件得提起附帶民事訴
    訟者須因犯罪而受損害之情形無涉，此部分訴不合法，惟其請求基於前述侵權行
    為規定之部分已有理由，此即不予置論，附此敘明。
四、本件事證已臻明確，兩造其餘主張及所提證據與本院上開論斷無涉或無違，不予
    贅述。
五、從而，原告基於侵權行為之規定，訴請被告丁○○將系爭第五二八號土地於八十
    八年七月十五日所為之所有權移轉登記塗銷，被告乙○○則將同年月日所為之系
    爭第二六七－五地號土地、建物所有權移轉登記塗銷，為有理由，應予准許。
六、據上論結，本件原告之訴為有理由，依民事訴訟法第七十八條、第八十五條第一
    項前段，判決如主文。
中      華      民      國    九十    年      七      月    二十七      日
                              臺灣臺中地方法院民事第一庭
~B法      官  林麗真
右為正本係照原本作成
如對本判決上訴，須於判決送達後廿日內向本院提出上訴狀
中      華      民      國    九十    年      七      月    二十七      日
~B法院書記官


司法院資訊處製作；財團法人民間司法改革基金會備份。
